臺灣雲林地方法院民事判決　九十年度訴字第八四二號
　　原　　　告　丑○○
　　被　　　告　乙○○
　　　　　　　　戌○○
　　　　　　　　寅○○
　　　　　　　　巳○○
　　　　　　　　地○○
　　　　　　　　酉○○
　　　　 　　　 Ａ○○○
　　　　 　　　 辰○○○
　　　　　　　　己○○
　　　　　　　　天○○
　　　　　　　　黃○○
　　　　　　　　玄○○
　　　　　　　　Ｄ○○○
　　　　　　　　甲○○○
　　　　　　　　卯○○
　　　　　　　　癸○○
　　　　　　　　宙○○
　　　　　　　　子○○
　　　　　　　　丁○○
　　　　　　　　宇○○
　　　　　　　　Ｃ○○
　　　　　　　　庚○○
　　　　　　　　辛○○
　　　　　　　　壬○○
　　　　　　　　未○○
　　訴訟代理人　宇○○
　　被　　　告　戊○○
　　　　　　　　Ｂ○○
　　　　　　　　申○○
　　　　　　　　午○○
　　　　　　　　丙○○
右當事人間請求分割共有物事件，本院判決如左：
    主      文
被告巳○○、地○○、亥○○、酉○○、Ａ○○○、辰○○○、庚○○、辛○○、壬○○、施淑平、戊○○、天○○、黃○○、玄○○、Ｄ○○○、Ｂ○○、申○○、甲○○○、午○○，應就坐落雲林縣北港鎮○○段一四一號地號，地目建，面積四六六
六‧０六平方公尺土地，其被繼承人葉金塗所有權應有部分十五分之一，辦理繼承登
記。
第一項繼承登記辦理完畢後，兩造共有之前項土地，依附圖所示甲案更正方案分割，
即將：
編號１部分面積八六０‧四一平方公尺土地，分歸被告子○○取得。
編號２部分面積四三０‧二０平方公尺土地，分歸被告丁○○取得。
編號３部分面積四三０‧二０平方公尺土地，分歸被告乙○○、丙○○取得，並按應
有部分各二分之一比例保持共有。
編號４部分面積二八六‧八０平方公尺土地，分歸被告戌○○、宙○○取得，並按應
有部分各二分之一比例保持共有。
編號５部分面積二八六‧八０平方公尺土地，分歸被告巳○○、地○○、亥○○、酉
○○、Ａ○○○、辰○○○、庚○○、辛○○、壬○○、施淑平、施衍應、天○○、
黃○○、玄○○、Ｄ○○○、Ｂ○○、申○○、甲○○○、午○○取得，並保持公同
共有。
編號６部分面積二八六‧八０平方公尺土地，分歸被告未○○、宇○○、Ｃ○○取得
，並按應有部分各三分之一之比例保持共有。
編號７部分面積三六四‧０三平方公尺土地，分歸兩造共同取得，並按兩造原應有部
分比例保持共有。
編號８部分面積八六０‧四一平方公尺土地，分歸原告丑○○、被告卯○○、寅○○
取得，並按應有部分各三分之一比例保持共有。
編號９部分面積八六０‧四一平方公尺土地，分歸被告癸○○取得。
訴訟費用由兩造按原應有部分比例負擔。
    事      實
甲、原告部分：
一、聲明：如主文所示。
二、陳述：
  (一)坐落雲林縣北港鎮○○段一四一地號土地為兩造所共有，其中共有人葉金塗於民
    國（下同）七十四年三月十八日死亡，其繼承人為葉瑞泉、葉金葉、葉瑞源、天
    ○○、楊許碧雲、Ｂ○○、申○○、甲○○○、午○○；其中葉瑞泉於八十年三
    月十二日死亡，由Ａ○○○、巳○○、地○○、酉○○、亥○○繼承；葉金葉於
    八十六年九月十六日死亡，由庚○○、辛○○、壬○○、己○○、戊○○繼承；
    葉瑞源於六十四年四月五日死亡，由黃○○、玄○○、Ｄ○○○繼承，彼等均未
    辦理繼承登記，爰請求彼等先辦理繼承登記以利分割系爭共有物。
  (二)系爭土地並無不可分割之情事，因難以協調分割，爰請求依九十一年十一月五日
    更正之複丈成果圖分割，因此方案兩造在土地利用上較為公平及便利。
三、證據：土地登記謄本一份、葉金塗繼承系統表、全戶戶籍謄本各一份為證。
乙、被告丁○○、許福村、卯○○部分：
一、聲明：同意分割。
二、陳述：對土地分割沒有意見，但被告丁○○認為道路分攤部分要有依據。
丙、被告宇○○、Ｃ○○部分：
一、聲明：同意分割。
二、陳述：
  (二)系爭土地上之建物是舊有的，希望分割後，不要拆到被告的房子，但被告房子占
    有土地面積若超過被告應有部分，被告同意還給其他共有人，反之，則應補償被
    告。
  (二)被告宇○○所有之鐵皮屋係合法申請所建，並經共有人同意，且本建物係被告原
    有之老舊建物拆除後於原位置重造，並無侵占他人產權，所以分割時應採南北向
    分割較為公允。
丁、被告宙○○、未○○部分：
一、聲明：同意分割。
二、陳述：請求以九十年五月十四日的複丈成果圖（即更正後之九十一年十二月十九
    日複丈成果圖）分割，因為被告建物都建在原地上。
戊、被告亥○○、癸○○、子○○、Ｂ○○部分：
一、聲明：同意分割。
二、陳述：同意依照民國九十一年十二月十九日的更正複丈成果圖分割。
己、被告乙○○、戌○○、巳○○、地○○、酉○○、Ａ○○○、辰○○○、己○○
    、天○○、黃○○、玄○○、Ｄ○○○、甲○○○、庚○○、辛○○、壬○○、
    戊○○、申○○、午○○、丙○○部分：
    被告均未於言詞辯論期日到場，亦未提出書狀作何聲明或陳述。
庚、本院依職權：
  (一)函請雲林縣北港地政事務所派員會同本院勘測並繪製複丈測量圖。
  (二)函請內政部警政署入出境管理局查明並檢送甲○○○之入出境資料及其國外詳細
    住址。
    理      由
一、本件被告乙○○、戌○○、亥○○、癸○○、子○○、寅○○、巳○○、地○○
    、酉○○、Ａ○○○、葉楊金蓮、己○○、天○○、黃○○、玄○○、Ｄ○○○
    、甲○○○、卯○○、丁○○、宇○○、Ｃ○○、庚○○、辛○○、壬○○、未
    ○○、戊○○、申○○、午○○、丙○○未於言詞辯論期日到場，核無民事訴訟
    法第三百八十六條各款所列情形，爰依原告聲請，由其一造辯論而為判決。
二、原告主張：坐落雲林縣北港鎮○○段一四一地號土地為兩造所共有，應有部分各
    如附圖甲案說明應有部分欄所載，共有人間並無不予分割之協定，亦無因物之使
    用目的不能分割之情形，原共有人葉金塗於七十四年三月十八日死亡，其繼承人
    為葉瑞泉、葉金葉、葉瑞源、天○○、楊許碧雲、Ｂ○○、申○○、甲○○○、
    午○○；其中葉瑞泉於八十年三月十二日死亡，由Ａ○○○、巳○○、地○○、
    酉○○、亥○○繼承；葉金葉於八十六年九月十六日死亡，由庚○○、辛○○、
    壬○○、己○○、戊○○繼承；葉瑞源於六十四年四月五日死亡，由黃○○、玄
    ○○、Ｄ○○○繼承，彼等迄今仍未辦理繼承登記等情，業據原告提出土地登記
    簿謄本、繼承系統表、戶籍謄本等為證，復為被告所不爭執，堪信為真實。
三、按各共有人得隨時請求分割共有物，但物之使用目的不能分割或契約訂有不分割
    之期限者，不在此限。又共有物之分割，依共有人協議之方法行之，分割方法不
    能協議決定者，法院得因任何共有人之聲請，命為左列之分配：一、以原物分配
    於各共有人。二、變賣共有物，以價金分配於各共有人，民法第八百二十三條第
    一項、第八百二十四條第一項、第二項分別定有明文。系爭土地既無不得分割之
    情形，共有人間亦無不分割之特約，又無法達成協議分割之共識，則原告依上開
    規定，請求裁判分割，為有理由，應予准許。又按因繼承，於登記前已取得不動
    產物權者，非經登記，不得處分其物權，民法第七百五十九條定有明文，而分割
    共有物性質上為處分行為，當事人於訴訟中，併請求辦理繼承登記，不但符合訴
    訟經濟原則，於法之旨趣亦無違（最高法院六十九年台上字第一○一二號判例參
    照）。從而，原告於系爭土地分割之處分行為前，請求被告巳○○、地○○、亥
    ○○、Ａ○○○、酉○○、辰○○○、庚○○、辛○○、壬○○、施淑平、施衍
    應、天○○、黃○○、玄○○、Ｄ○○○、Ｂ○○、申○○、甲○○○、午○○
    先行辦理繼承登記，核無不合，亦應准許。
四、查兩造共有之系爭土地為建地，依附圖甲案更正方案所示：系爭土地西邊面臨六
    米寬道路對外聯絡，除西邊外，為稻田、農作所環繞，而占用編號１、２、３之
    斜線部分，面積分別為九‧一平方公尺、七十二平方公尺、四十三‧一平方公尺
    乃磚造瓦頂平房，屋齡約三十年，為被告丁○○所有；占用編號７、８、９之斜
    線部分，面積分別為十六‧三平方公尺、八‧三平方公尺、九‧九平方公尺，亦
    為磚造平房，屋齡約三十年，為原告丑○○、被告卯○○、寅○○三人所共有；
    占用編號７、９之斜線部分，面積為一百四十平方公尺，為磚造瓦頂平房，屋齡
    亦約三十年，為被告癸○○所有；占用編號６之斜線部分，面積為０‧六平方公
    尺，為宇○○所有之鐵皮貨櫃屋；另編號１、４、５、６、８上分別有子○○，
    戌○○、宙○○，葉金塗，宇○○、未○○，丑○○、卯○○、寅○○所有之泥
    土、竹片、木材所造之古舊建物（以上建物，老舊且狹小，故附圖甲案更正方案
    上未標示出），此經本院至現場履勘並囑託雲林縣北港地政事務所人員測量屬實
    ，有本院所製作之勘驗筆錄及雲林縣北港地政事務所九十年十一月三十日九十北
    地四字第一一八０六號函暨所附複丈成果圖在卷可稽。本件原告請求原物分割，
    為被告所不爭執，而系爭土地依原物分割，並無困難，自以原物分割為宜。而原
    物分割應審酌共有人之應有部分比例，各共有人之意願，共有人所分得之土地能
    否適當之利用，各共有人間有無符合公平之原則，及整體共有人之經濟利益等因
    素為通盤之考量，以求得最合理之分割方法。查被告宇○○、Ｃ○○固為保留其
    所有之鐵皮貨櫃屋而請求依乙案分割，惟鑑於該鐵皮屋相較於土地之價值而言，
    其經濟價值並不高，如為屈就保留該鐵皮屋而依此案分割，則被告宇○○、Ｃ○○所分得之土地，面臨道路之部分，相較其他共有人，將高度超過彼等應有部分
    之比例，對其他共有人顯然不公，自不足採；本院參酌甲案更正之分割方案及系
    爭土地目前之使用現狀，如附圖所示編號４、５、６部分均有面臨對外大道路，
    至編號１、２、３、８、９部分亦可藉編號７即分割後兩造共有之道路連接前揭
    對外聯絡之道路，各共有人對外交通皆可通行無虞，是認附圖所示方法分割應能
    符合共有人之利益。從而，依如附圖甲案所示之方法，符合社會經濟利益，並無
    不合理之處，爰依法判決如主文所示。
五、按分割共有物係以消滅共有關係為目的，因之法院為分割共有物之裁判時，不能
    創設新的共有關係，例如准許土地共有人，就土地一部份請求分割，或僅將共有
    物之一部份予以分割，而其餘部分則分歸某部分之共有人之情形。但有不能分割
    之情形，例如為共同使用之道路，或部分共有人明示，就分得部分願維持共有者
    ，則屬例外，因在後一情形，乃是部分分得人，另以法律行為創設新的共有關係
    ，與分割共有物之目的無背。又按繼承人有數人時，在分割遺產前，各繼承人對
    遺產全部為公同共有，民法第一千一百五十一條定有明文。再按公同關係存續中
    ，各公同共有人，不得請求分割其公同共有物，同法第八百二十九條亦定有明文
    。本件編號３、編號４、編號６、編號８部分，分別經被告乙○○、丙○○，被
    告戌○○、宙○○，被告未○○、宇○○、Ｃ○○，原告丑○○、被告卯○○、
    寅○○同意取得後保持共有；編號７部分則為四米寬道路；編號５部分之分得人
    為存有公同關係之繼承人，揆諸前揭說明，自得分歸彼等保持共有，附此敘明。
六、末按分割共有物事件本質上並無訟爭性，兩造本可互換地位，由任一共有人起訴
    請求分割，均無不可，故勝訴當事人之訴訟行為，自非為伸張或防衛權利所必要
    者，訴訟費用宜由各當事人依應有部份比例分擔，亦予敘明。
七、據上論結，原告之訴為有理由，依民事訴訟法第三百八十五條第一項前段、第七
    十八條、第八十一條第一款、第八十五條第一項但書，判決如主文。
中　　　華　　　民　　　國　　九十一　　年　　十二　　　月　　二十三　　日
　　　　　　　　　　　　　　　臺灣雲林地方法院民事庭
~B法　　　官　陳婉玉
右為正本係照原本作成。
如對本判決上訴須於判決送達後二十日內向本院提出上訴狀。（須附繕本）
中　　　華　　　民　　　國　　九十一　　年　　十二　　　月　　二十三　　日
~B法院書記官　魏輝碩
